【裁判字號】    99,交易,107
【裁判日期】    991118
【裁判案由】    過失傷害
【裁判全文】
臺灣高雄地方法院刑事判決            99年度交易字第107號
公  訴  人  臺灣高雄地方法院檢察署檢察官
被      告  劉永陵
選任辯護人  吳晉賢律師
            蘇勝嘉律師
            李汶哲律師 
上列被告因過失傷害案件，經檢察官提起公訴（98年度偵字第20
153 號、第20727 號），本院判決如下：
    主  文
劉永陵因過失傷害人致重傷，處有期徒刑伍月，如易科罰金，以
新臺幣壹仟元折算壹日。
    事  實
一、劉永陵於民國98年1 月20日上午8 時40分許，駕駛車牌號碼
    YJ-7205 號自用小貨車，搭載其妻劉吳金菊及其女劉瓊霞，
    沿高雄縣美濃鎮○○街由西往東方向行駛，途經該街95之2
    號前之無號誌交岔路口，理應注意車輛行至無號誌而無交通
    警察指揮之交岔路口時，在未設標誌、標線或號誌劃分幹、
    支線道者，車道數相同時，同為直行車或轉彎車者，左方車
    應暫停讓右方車先行，而依當時情形天候晴朗、日間自然光
    線、村里道路、柏油路面、路面乾燥、無缺陷或障礙物，且
    視距良好，應無不能注意之情事，竟疏未注意，猶貿然駕車
    通過上開交岔路口，適有林平興騎乘無車牌號碼之重型機車
    ，沿新興街由南往北方向駛至該交岔路口處，亦疏未注意減
    速慢行，見狀已閃避不及，林平興之重型機車頭撞及劉永陵
    之自用小貨車右前車身，致林平興人車倒地，受有外傷性腦
    損傷併四肢輕癱、失能性不語症等重傷害。劉永陵於肇事後
    ，在有偵查犯罪職權之公務員尚未知悉其為肇事者前，主動
    向前往現場處理之高雄縣政府警察局交通警察隊警員坦承肇
    事而接受審判。
二、案經林平興及其妻林鍾鳳英訴由臺灣高雄地方法院檢察署檢
    察官偵查起訴。
    理  由
壹、證據能力方面：
一、按被告以外之人於審判中因身心障礙致記憶喪失或無法陳述
    者，其於司法警察調查中所為之陳述，經證明具有特別可信
    之情況，且為證明犯罪事實之存否所必者，得為證據，刑事
    訴訟法第159 條之3 定有明文。查本件證人即告訴人林平興
    於案發當日，就本件車禍如何發生為陳述後，即因腦部外傷
    惡化造成失語症之重傷害，有高雄榮民總醫院診斷證明書1
    紙附卷可稽（見98年度偵字第20153 號卷第36頁），嗣經本
    院於99年10月28日傳訊其到庭作證，仍處於無法言語之狀況
    ，足認告訴人林平興客觀上有於審判中無法陳述之情形存在
    ，且本院觀其於警詢中之陳述，僅單純就車禍發生之過程為
    描述，對於自身或被告是否有過失部分，均未陳述，故其應
    係基於陳明事實之心態而接受詢問，所為陳述客觀上堪認具
    有特別可信之情況，且為證明被告是否犯罪所必要，依首開
    說明，其於警詢中之陳述，自具有證據能力。
二、其餘本判決書所引用之證據（詳如後述），公訴人及被告、
    辯護人均同意作為證據，本院審酌該書面陳述作成時之情況
    均正常，且與本案相關之待證事實具有關連性，認適當作證
    據，依刑事訴訟法第159 條之5 第1 項之規定，認上開陳述
    均具有證據能力。
貳、實體方面：
一、訊據被告劉永陵固不否認有於前揭時地駕車與告訴人林平興
    騎乘之機車發生撞擊，告訴人並因此受有重傷之事實，惟矢
    口否認有何過失傷害致重傷害之犯行，辯稱：伊在路口前，
    有先暫停見右方並無來車後，才駛入路口，至路口中線時，
    亦再次確認並無來車才又向前行駛，嗣於橫越該路口已4 分
    之3 後，遭告訴人騎乘之機車自右後方撞擊其右後方車門，
    係告訴人未減速慢行致生車禍，伊並無過失等語。經查：
（一）被告確有於前揭時地駕車與告訴人之重型機車發生撞擊，
      致告訴人受有外傷性腦損傷併四肢輕癱及失能性不語症等
      重傷害，又肇事路段即高雄縣美濃鎮○○街95之2 號前路
      口係無號誌而無交通警察指揮之交岔路口，且未設標誌、
      標線或號誌劃分幹、支線道，被告沿該街由西向東方向行
      駛，告訴人則沿該街由南往北方向行駛，車道數相同，且
      同為直行車，被告駕駛之自小貨車屬左方車，告訴人騎乘
      之重型機車為右方車之事實，為被告自承不諱，並有高雄
      縣政府警察局道路交通事故調查報告表、現場圖、交通事
      故談話紀錄表、現場照片12張（見偵卷第41頁至48頁）、
      高雄醫學大學附設中和紀念醫院98年2 月21日、5 月14日
      、6 月18日、99年10月12日診斷證明書（見偵卷第4頁 至
      6 頁、本院卷第62頁）、行政院國軍退除役官兵輔導委員
      會高雄榮民總醫院98年10月7 日診斷證明書、99年10月15
      日高總管字第0990016117號函暨病歷資料函覆表、99年10
      月22日診斷證明書（見偵卷第36頁、本院卷第24頁至25頁
      、第63頁）及中華民國身心障礙手冊（見本院卷第61頁）
      各1 紙附卷可稽，自堪予認定。
（二）觀諸卷附道路交通事故現場圖所示，被告行駛之村里道路
      寬為6 公尺，告訴人行駛之道路寬為6.2 公尺，告訴人在
      進入路口前即踩煞車，留下一條3.7 公尺長之直線煞車痕
      ，煞車痕起點距告訴人行駛之右邊路面邊界2.4 公尺，足
      見告訴人當時係靠右行駛，並無逆向行駛，且在進入路口
      前約3.7 公尺處，即發現被告駕駛之自小貨車等情。又重
      型機車刮地痕長0.4 公尺，發生在上開煞車痕右側，起始
      於被告抵達對向路口邊界前0.9 公尺處之交岔路口內，足
      認碰撞地點係發生在被告駛入交岔路口中心點之後，是被
      告辯稱撞擊時，其車頭已跨越交岔路中心點等語，尚非不
      可採信。
（三）再依肇事後車損照片所示，告訴人之重型機車車頭受損嚴
      重，而被告之自小貨車在右側車頭黃色車燈下方有與告訴
      人機車碰撞後留下之黑色刮漆（見警卷第48頁編號10及12
      之照片），並從該處往後至右側副駕駛座車門有嚴重凹陷
      ，再延伸至右後車門處亦有凹痕，惟該凹痕面積及深度均
      輕微於副駕駛座之車門凹陷處，顯非第一撞擊點，且被告
      係由西往東方向行駛，貨車之動能朝東，而告訴人之機車
      則由南往北撞及被告右側車身，機車倒地後車頭朝南，故
      兩車若有第二撞擊點，應位於被告右側車身第一撞擊點後
      側，方符常理，佐以證人即被告之女劉瓊霞亦在本院審理
      時證稱：是先撞到媽媽那個門（即副駕駛座的車門）等語
      （見本院卷第40頁），堪認本件第一撞擊點位在貨車副駕
      駛座車門，是被告辯稱第一撞擊點位於右後車門，係告訴
      人從其右後方撞擊等語，尚與事實不符，顯不足採。
（四）承上所述，本件係被告在進入交岔路口中心點之後，副駕
      駛座之車門遭告訴人之機車車頭撞擊乙情，應堪認定。被
      告雖以路口前有樹木擋住，故行駛至交岔路口中線時，尚
      有確認並無來車，才向前行駛，當時告訴人的車至少在十
      幾米之外等語置辯，然查本件被告從交岔路口中線起算迄
      至刮地痕起點總長為2.2 公尺（計算式：6. 2÷2 －0.9
      ＝2.2 ，發生撞擊地點即在該2.2 公尺之間），按被告於
      警詢中自承當時時速為每小時20公里（見偵卷第44頁），
      亦即每秒5.55公尺計算，則被告從交岔口中線行駛至刮地
      痕起點僅需0.396 秒，若其辯稱在中線時曾確認右方並無
      來車，因告訴人的車至少在十幾米之外等語為真，無異於
      告訴人在該0.396 秒之內，即能從十幾米之外行駛至肇事
      路口，若以11米計算，機車時速須高達100 公里（計算式
      3600秒×11公尺÷0.396 秒=100,000公尺），若以15米計
      算，其時速須高達136 公里（計算式3600秒×15 公尺÷
      0.396 秒=136,000公尺），以告訴人高齡70歲，所騎乘者
      又係老舊重型機車，性能顯無法與跑車型機車相比，殊難
      想像高齡70歲之老人，能騎乘上開老舊機車，在村里道路
      以高達100 公里至136 里之時速前進，且若告訴人係以上
      開高速行駛而撞擊被告車輛，其機車車頭應會嚴重凹陷變
      形，然從卷附機車車損照片觀之，其車頭僅有前輪擋泥板
      些微凹損，車頭燈仍完好未破碎判斷，益證告訴人並未以
      上開高速行駛。告訴人既未以上開高速行駛，即不可能在
      0.396 秒內，突然從十幾米外行駛至肇事處，本件被告若
      有於行經交岔路口暫停並讓右方由告訴人騎乘之機車先行
      ，則應不至於與告訴人發生撞擊。是被告辯稱：行駛至交
      岔路口中線有再次確認十幾米外並無來車後，才向前行駛
      等語，顯係卸責之詞，委不足採。至證人即被告之妻劉吳
      金菊及被告之女劉瓊霞雖於審理時均證稱：被告在進入交
      岔路口前有暫停，確認左右並無來車後才向前行駛等語。
      然查被告自承：在路口前因被樹木擋住，無法看見右方來
      車，到中線後才看得到等語（見本院卷第55頁），故其在
      看不見右方來車之路口前是否曾暫停乙情，即與本件過失
      有無之認定無涉，從而上開證人之證述，尚難為被告已盡
      注意義務之證明。其在進入路口後能注意右方來車時，疏
      未暫停確認右方並無來車，即貿然前進乙情，已堪認定。
（五）被告另以其車輛已進入路口4 分之3 ，享有路權等語置辯
      。惟按車輛行駛至無號誌而無交通警察指揮之交岔路口，
      未設標誌、標線或號誌劃分幹、支線道者，少線道車應暫
      停讓多線道車先行；車道數相同時，轉彎車應暫停讓直行
      車先行，同為直行車或轉彎車者，左方車應暫停讓右方車
      先行，道路交通安全規則第102 條第1 項第2 款定有明文
      ，觀諸該條全文並無被告所辯：車輛已進入路口4 分之3
      者即享有路權之例外規定。足見立法者有意排除任何例外
      狀況，而賦予行駛於上開交岔路口，同為直行車時之右方
      車有絕對之路權，以確保右方車無須時時留意左方有無來
      車而影響交通之順暢。是左方車欲通過交岔路口時，即須
      先行暫停，確認右方並無來車後，始得通行，否則如謂其
      車身已先行通過交岔路口4 分之3 即可取得優先路權，則
      豈非明知右方有來車之情況下，仍得搶先駛進路口，待抵
      達路口4 分之3 後即可取得路權而解免其責？如此無非導
      致右方車反須隨時注意左方有無來車而違背上開絕對路權
      之立法意旨。從而被告辯稱其已進入路口4 分之3 而享有
      優先路權等語，顯與上開條文規定不符，自無足採。
（六）本件經送臺灣省高屏澎區車輛行車事故鑑定委員會鑑定及
      臺灣省車輛行車事故覆議鑑定委員會鑑定結果（見臺灣高
      雄地方法院檢察署98年度偵字第21170 號卷第64頁及本院
      卷第27、28頁），亦認被告行經無號誌交岔路口，左方車
      未讓右方車先行為本件車禍事故之肇事主因，益徵被告確
      實有本件過失傷害犯行無誤。至上開鑑定結果認為告訴人
      行經無號誌交岔路口未注意車前狀況，為肇事次因乙節，
      經查：告訴人在進入路口前有長達3.7 公尺之煞車痕已詳
      如前述，足認其有注意車前狀況，方知悉緊急踩煞車，然
      仍不及煞停而撞擊被告車輛，係因其行經交岔路口時未減
      速慢行所致，從而本件告訴人之過失尚非鑑定結果所認之
      「未注意車前狀況」，而係違反道路交通安全規則第93條
      第1 項第2 款所定「行經無號誌之交岔路口....，應減速
      慢行，作隨時停車之準備」之注意義務，告訴人就本件車
      禍之發生亦有過失甚明，惟被告之過失責任已如前述，要
      不因告訴人之過失而卸責。
（七）綜上，被告就本件事故之發生確有過失，而告訴人因此受
      有外傷性腦損傷併四肢輕癱、失能性不語症之重傷害，且
      上開傷害症狀固定，已無恢復之可能乙情，亦經高雄醫學
      大學附設中和紀念醫院以99年10月22日診斷證明書（見本
      院卷第63頁）及行政院國軍退除役官兵輔導委員會高雄榮
      民總醫院以99年10月15日高總管字第0990016117號函暨病
      歷資料函覆表（見本院卷第24、25頁）回覆在卷，告訴人
      因本件車禍而受有刑法第10條第4 項第3 款「嚴重毀敗語
      能」及同條項第6 款「其他於身體或健康有重大不治」之
      重傷乙情，已堪認定。足認告訴人所受重傷害與被告之上
      開過失行為間具有相當因果關係，則被告因行車過失傷害
      人致重傷之犯行，事證明確，應依法論科。
二、核被告所為，係犯刑法第284 條第1 項後段過失傷害致重傷
    罪。被告於肇事後，在有偵查犯罪職權之公務員尚未知悉其
    為肇事者前，主動向前往現場處理之高雄縣政府警察局交通
    警察隊警員坦承肇事而接受審判乙情，有高雄縣警察局道路
    交通事故肇事人自首情形紀錄表1 紙（見偵卷第50頁）附卷
    可稽，酌依刑法第62條前段規定減輕其刑。爰審酌被告疏未
    暫停讓右方車先行，對使用道路之他人已產生立即侵害之高
    度危險性，嚴重侵害道路交通往來安全，並肇致本件車禍發
    生，而使告訴人受有前述之重傷害，且事後飾詞狡辯，罔顧
    告訴人所受之傷害程度不輕，肇事迄今長達1 年9 月之久，
    均未與告訴人達成和解，難見有何悔意，及告訴人行至無號
    誌之交岔路口，未減速慢行，亦有過失等其他一切情狀，量
    處如主文所示之刑，並諭知易科罰金之折算標準，以資懲儆
    。
據上論斷，應依刑事訴訟法第299 條第1 項前段，刑法第284 條
第1 項後段、第62條、第41條第1 項前段，刑法施行法第1 條之
1， 判決如主文。
本案經檢察官吳書怡到庭執行職務。
中    華    民    國     99    年    11   月    18    日
                  刑事第九庭    審判長法  官  鄭詠仁
                                      法  官  黃沛文
                                      法  官  王麗芳
以上正本證明與原本無異。
如不服本判決應於收受送達後10日內向本院提出上訴書狀，並應
敘述具體理由；如未敘述上訴理由者，應於上訴期間屆滿後20日
內向本院補提理由書（均須按他造當事人之人數附繕本）「切勿
逕送上級法院」。
                                      書記官  楊馥如
中    華    民    國    99    年    11    月    18    日
附錄本案論罪科刑法條全文
中華民國刑法第284條
（過失傷害罪）
因過失傷害人者，處 6 月以下有期徒刑、拘役或 5 百元以下罰
金，致重傷者，處 1 年以下有期徒刑、拘役或 5 百元以下罰金
。
從事業務之人，因業務上之過失傷害人者，處 1 年以下有期徒
刑、拘役或 1 千元以下罰金，致重傷者，處 3 年以下有期徒刑
、拘役或 2 千元以下罰金。

司法院資訊處製作；財團法人民間司法改革基金會備份。
